臺灣橋頭地方法院民事判決
111年度橋小字第558號
原      告  裕富數位資融股份有限公司

法定代理人  許國興  
訴訟代理人  沈宇峰  
            雷昱穎  

被      告  陳子晴  

訴訟代理人  陳宜宜  
上列當事人間請求給付分期買賣價金事件，經臺灣臺北地方法院
移轉管轄而來（111年度北小字第1115號），本院於中華民國111
年11月3日言詞辯論終結，判決如下：
    主  文
被告應給付原告新臺幣50,150元，及如附表所示之利息。
原告其餘之訴駁回。
訴訟費用新臺幣壹仟元由被告負擔新臺幣900元，餘由原告負擔
。
本判決關於原告勝訴部分得假執行。但被告如以新臺幣50,150元
為原告預供擔保後，免為假執行。 
    事實及理由
一、被告經合法通知，未於言詞辯論期日到場，核無民事訴訟法
    第386條所列各款情形，爰依原告之聲請，由其一造辯論而
    為判決。
二、原告主張：被告前向訴外人巨匠電腦股份有限公司(下稱巨
    匠電腦)購買美語課程，分期總價為新臺幣(下同)88,500元
    元，並簽立購物分期付款申請暨約定書，同意巨匠電腦將上
    開買賣價金債權讓與原告，被告應自民國109年9月20日起至
    112年2月20日止，共分30期，以每月為1期，每期應繳納2,9
    50元，若未按期繳納，即視為全部到期，被告並應支付按週
    年利率20％計算之利息及按日息萬分之5之違約金。詎被告未
    如期繳款，迄今尚積欠本金50,150元及遲延費1,199元未清
    償。為此依分期付款買賣契約及債權讓與之法律關係，提起
    本件訴訟等語。聲明：被告應給付原告51,367元，及其中50
    ,150元自110年10月21日起至清償日止，按週年利率16％計算
    之利息，暨日息萬分之4.3之違約金。
三、被告則以：被告自109年間罹患妄想型思覺失調症、非特定
    的鬱症至今，多次進出醫院，被告係在精神非正常之情況下
    簽定本件契約，契約應為無效，且購買之商品為線上教學課
    程，被告繳款13期後，無力償還賸餘款項，也未上課等語，
    資為抗辯。並聲明：原告之訴駁回。
四、本院得心證之理由：
    原告主張之上開事實，業據提出與所述相符之購物分期付款
    申請暨約定書、客戶對帳單- 還款明細等件為證(見北院卷
    第13頁至第17頁)，復為被告所不爭執，堪信為真實。至原
    告主張被告應給付上開款項等語，則為被告所否認，並以前
    揭情辭置辯，經查：
  ㈠按「對於因精神障礙或其他心智缺陷，致不能為意思表示或
    受意思表示，或不能辨識其意思表示之效果者，法院得因本
    人、配偶、四親等內之親屬、最近一年有同居事實之其他親
    屬、檢察官、主管機關或社會福利機構之聲請，為監護之宣
    告。」「受監護宣告之人，無行為能力。」「對於因精神障
    礙或其他心智缺陷，致其為意思表示或受意思表示，或辨識
    其意思表示效果之能力，顯有不足者，法院得因本人、配偶
    、四親等內之親屬、最近一年有同居事實之其他親屬、檢察
    官、主管機關或社會福利機構之聲請，為輔助之宣告。」「
    受輔助宣告之人為下列行為時，應經輔助人同意。但純獲法
    律上利益，或依其年齡及身分、日常生活所必需者，不在此
    限：…二、為消費借貸、消費寄託、保證、贈與或信託。…」
    民法第14條第1項、第15條、第15條之1第1項、第15條之2第
    1項第2款分別定有明文。
  ㈡本件被告辯稱其自109年起患有精神疾病乙節，固據提出高雄
    市立凱旋醫院（下稱凱旋醫院）診斷證明書、就診紀錄、寬
    福診所就診紀錄為證，並經本院依職權向凱旋醫院查詢被告
    之就診治療紀錄等核閱無訛；然被告並未經法院為監護宣告
    或輔助之宣告，且近年來醫學對患有思覺失調症之人，已能
    透過適當治療及按時服藥，兼以家族及團體之支持照護，而
    使患者能與一般人一樣過正常之生活。又按當事人主張有利
    於己之事實者，就其事實有舉證之責任，民事訴訟法第277
    條前段定有明文。本件被告並未能提出相關事證舉證證明其
    於簽立本案契約時，其因精神障礙或其他心智缺陷，致不能
    為意思表示或受意思表示，或不能辨識其意思表示之效果，
    或其為意思表示或受意思表示，或辨識其意思表示效果之能
    力，顯有不足之情形。再者，本院依職權函詢凱旋醫院被告
    於109年7月間之病情，該院函覆稱：被告於109年6月17日於
    本院門診初診，診斷為思覺失調症，109年7月22日、29日、
    同年11月16日於本院門診複診診療，其門診主治醫師開立短
    期藥物治療，於109年7月期間之身體和精神狀況、判斷力、
    思考力及處理事務之能力，以及其能否處理自身之財務管理
    及法律事務，因病歷紀載無法進行完整評估等情，有該醫院
    111年10月25日高市凱醫成字第11171813100號函可參（見本
    院卷第91頁），是以尚難以被告於109年間罹患精神疾病且
    持續接受治療，即認定被告於簽訂本案契約時為無行為能力
    或限制行為能力，而認其所為之行為無效。復觀之被告於簽
    訂系爭契約書後尚繳納13期之分期款項，有應收帳款明細在
    卷可稽，綜上以觀，被告所為簽訂分期付款買賣申請書暨約
    定書之行為，應認為有效。
  ㈢本案購物分期付款申請暨約定書約定事項第7條第1款固約定
    ：甲方(即被告)未依約清償多宗債務中任一期之款項，裕富
    公司無須事先通知或催告，得隨時縮短甲方延後付款期限或
    視為全部到期，甲方應即繳清所有款項等語。惟按分期付價
    之買賣，如約定買受人有遲延時，出賣人得即請求支付全部
    價金者，除買受人遲付之價額已達全部價金5分之1外，出賣
    人仍不得請求支付全部價金，民法第389條定有明文。是民
    法第389條既有保障分期付價買賣之買受人權益之目的，則
    前揭約定事項第7條約定顯已牴觸民法第389條之強制規定，
    自仍需於被告遲付之價額已達全部價金5分之1，始得請求被
    告支付全部價金。而被告自110年10月20日起至111年3月20
    日止，遲付之金額始達17,700元(計算式：2,950元×6期＝17,
    700元)，而達總價款5分之1(88,500元×1/5＝17,700元)。故
    原告依分期付款買賣契約及債權讓與之法律關係，請求被告
    給付積欠之全部買賣價款50,150元，即屬有據。再依購物分
    期付款申請暨約定書約定事項第4 條約定：甲方若日後未能
    依約定按時清償任一期款項，應自應繳期日之次日起按年息
    20% 逐日計付遲延利息等語，是被告於111年3月20日前所積
    欠之款項並未達總價款1/ 5，則原告自110年10月20日起至1
    11年3月19日止，原僅得依各期到期日請求被告支付各該期
    之應繳分期價款，於遲延時，自僅能請求於支付期限屆滿時
    起，依各期應付未付分期款項計算之遲延利息。故原告依上
    開約定事項第4條約定，請求被告給付如附表所示之利息，
    洵屬有據。
  ㈣另約定之違約金過高者，法院得減至相當之數額。約定利率
    ，超過週年百分之16者，超過部分之約定，無效，民法第25
    2條、第205條定有明文。復約定之違約金苟有過高情事，法
    院即得依規定核減至相當之數額，並無應待至債權人請求給
    付後始得核減之限制。此項核減，法院得以職權為之，亦得
    由債務人訴請法院核減。查原告請求被告給付遲延費1,199
    元，及本金自110年10月21日至清償日止按息萬分之4.3計算
    之違約金，固據其提出購物分期付款申請暨約定書為憑。惟
    國內貨幣市場之利率已大幅調降，且原告就被告積欠分期款
    項部分已向被告收取高達週年利率百分之16計算之利息，若
    被告須再行給付如約款所示之違約金及性質為違約金之遲延
    費，則合併上述利息計算，債務人因違約所負擔之賠償責任
    過高，容有藉此規避民法第205條規定而屬脫法行為之虞。
    況原告已對被告並未舉證證明除利息損失外，更有何特別損
    害，是本院斟酌上情，爰認原告所請求違約金、遲延費合併
    利息計算已逾法定最高利率，是原告就此違約金、遲延費部
    分應無請求權，以求公允。　
五、綜上所述，原告依分期付款買賣契約及債權讓與之法律關係
    ，請求被告給付如主文第1項所示之金額及如附表所示之利
    息，為有理由，應予准許。逾此範圍之請求，均無理由，應
    予駁回。
六、本件原告勝訴部分係就民事訴訟法第436 條之8 適用小額訴
    訟程式所為被告敗訴之判決，依同法第436 條之20規定，應
    依職權宣告假執行。並依職權宣告被告預供相當之擔保後，
    免為假執行。
七、訴訟費用負擔之依據：民事訴訟法第79條。 
中　　華　　民　　國　　111 　年　　11　　月　　18　　日
    　　　　　　　橋頭簡易庭　法　　　官  郭育秀
以上正本係照原本作成。
民事訴訟法第436條之24第2項：對於本判決之上訴，非以違背法
令為理由，不得為之。
如對本判決上訴，須於判決送達後20日內向本院提出上訴狀，並
須表明原判決所違背之法令及其具體內容與依訴訟資料可認為原
判決有違背法令之具體事實之上訴理由。（均須按他造當事人之
人數附繕本）。
中　　華　　民　　國　　111 　年　　11　　月　　21　　日
      　　　　　　　　　　　　書　記　官  塗蕙如
附表：利息計算表
期數  應付款項 計息期間(民國) 年息 14 2,950元 自110年10月21日起至清償日止 16% 15 2,950元 自110年11月21日起至清償日止 16% 16 2,950元 自110年12月21日起至清償日止 16% 17 2,950元 自111年1月21日起至清償日止 16% 18 2,950元 自111年2月21日起至清償日止 16% 19 2,950元 自111年3月21日起至清償日止 16% 20至30 32,450元 自111年4月21日起至清償日止 16% 合計 50,150元